【裁判字號】    99,訴,221
【裁判日期】    990428
【裁判案由】    損害賠償
【裁判全文】
臺灣臺中地方法院民事判決  99年度訴字第221號
原      告  乙○○
訴訟代理人  沈炎平  律師
            蕭佩芬  律師
被      告  新加坡商星展銀行股份有限公司
法定代理人  甲○○
訴訟代理人  劉瑩玲  律師
上列當事人間請求損害賠償事件，經本院於民國99年3月31日言
詞辯論終結，判決如下：
    主  文
原告之訴及假執行之聲請均駁回。
訴訟費用由原告負擔。
    事實及理由
壹、原告訴之聲明：
    被告應給付原告新臺幣(下同) 4,570,000元，及自起訴狀繕
    本送達翌日起至清償日止，按週年利率5％計算利息。並願
    供擔保，請准予宣告假執行。
貳、原告起訴主張：
    不知名犯嫌偽造訴外人王彥斌身分證明文件，於民國96年6
    月27日至被告之前身寶華商業銀行股份有限公司（下稱寶華
    銀行），設於臺北市○○○路○段161號1樓之營業處分行，
    開設帳號：03600*******之帳戶（下稱系爭帳戶）。嗣詐欺
    集團成員取得上開帳戶後，於96年7月2日中午撥打電話予原
    告，佯稱原告個人資料外洩，涉及偵辦中刑案，建議原告申
    請財產凍結，將其名下財產匯到王彥斌檢察官帳戶內，並傳
    真偽造文件予原告，使原告陷於錯誤，在接獲電話及傳真文
    件後，即依該詐騙集團成員指示，於96年7月3日匯款4,570,
    000元至系爭帳戶。銀行有辨識身分證真偽之機器及方法，
    且行員應受有如何辨識身分證真偽之訓練，惟該行員於受理
    不知名犯嫌開戶時，疏未查明該國民身分證之真偽而使不知
    名犯嫌以王彥斌名義開戶，使詐騙集團得以自原告詐得上開
    4,570,000元，復造成司法機關難以訴追該犯罪，該行員之
    行為造成原告4,570,000元損害，損害與行為間具有相當因
    果關係。又不知名犯嫌復前往寶華銀行臺中中清分行、臺中
    分行及中港分行分次提領1,500,000元、1,300,000元及1,
    600,000元，前揭各分行行員於該嫌犯提款時，依相關法令
    應核對其身分證之真偽，竟未確實加以核對，而任其順利取
    款完畢，與上開疏未查明身分證真偽之行為，均顯係違反保
    護他人法律之規定，而受僱人因執行職務，不法侵害他人之
    權利者，由僱用人與行為人連帶負損害賠償責任，寶華銀行
    自應與其行員連帶負損害賠償之責，而被告前於97年間承受
    寶華銀行之資產、負債及營業等語，爰依民法第188條第1項
    、第184條第1項前段、第2項之規定請求被告如數賠償。
參、被告則以：
    被告前身寶華銀行之行員於受理王彥斌開戶時除肉眼辨示其
    雙證件、使用紫光燈查驗證件真偽外，亦依規定至內政部網
    站及財團法人金融聯合徵信中心，查驗王彥斌證件之發證日
    期、發證地點、有無補領等資料，逐項進行開戶作業檢核，
    且證件上之照片亦與持以申請開戶者外觀相符，並未發現證
    件有資料不符、偽造或變造等情事，而允其開戶；寶華銀行
    行員實已盡辨識證件真偽之能事，盡其注意義務，而無任何
    過失。至於該自稱王彥斌之人開戶後，其本人復持王彥斌身
    分證及印鑑親至銀行領款，該身分證件經行員查核無法認定
    有偽，有如前述，自應允其提領款項，故就該王彥斌提領款
    項一節，寶華銀行行員亦無任何疏失可言。況原告係受詐騙
    集團詐騙而受損失，實與開戶審核及准許提款行為無因果關
    係。另依被告與前手寶華銀行間之概括讓與及承受合約，被
    告概括承受者，並不包含寶華銀行未揭露之糾紛、爭議或員
    工違法失職等，所產生之負債或可能發生之負債，是原告之
    請求，不在被告概括承受之範圍，被告就此無法律責任等語
    ，資為抗辯，並聲明請求：駁回原告之訴，如受不利判決，
    請准供擔保宣告免為假執行。
肆、兩造不爭執之事項：
  一、自稱「王彥斌」之人於96年6月27日持國民身分證及汽車
      駕駛執照至被告前身寶華銀行營業處分行開設綜合存款帳
      戶。經寶華銀行經辦人員蔡雅伶依被證一檢核表程序審核
      後准予開設系爭帳戶，經比對被告留存之開戶資料與原告
      所提「王彥斌」至警局應訊之國民身分證影本僅有相片及
      戶籍址不同。
  二、原告於96年7月2日遭詐騙集團詐騙，於次日先後匯款
      4,570,000元（分2次，分別匯款3,000,000元及1,570,000
      元至系爭帳戶）。原告遭詐騙情節，詳如原告起訴狀第2
      頁第3點所載。
  三、當日即有當初開戶之人持王彥斌的身分證自系爭帳戶分3
      次提領4,500,000元（提領金額分別為1,500,000元、
      1,300,000元及1,600,000元。）
伍、本件關鍵爭點：
  一、寶華銀行於96年6月27日審核不知名嫌犯以「王彥斌」名
      義開立系爭帳戶之程序，及同年7月3日准許同上開戶之人
      自前開帳戶領款4,500,000元之程序有無過失？
  二、如有過失，被告是否需負責？金額若干？
陸、得心證之理由：
  一、關於上開爭點一：
      按當事人主張有利於己之事實，就其事實有舉證之責任，
      民事訴訟法第277條前段定有明文。原告以前詞主張寶華
      銀行行員顯有過失或違背法令致生損害於原告等語，為被
      告所否認，自應由原告舉證證明寶華銀行之行員未善盡其
      審核身分資料之義務而有過失，然原告自承無法證明究係
      自稱「王彥斌」之人持向寶華銀行申請開戶之國民身分證
      係偽造或變造（被告留存為證件影本），抑或另一至警局
      應訊之「王彥斌」至警局應訊時提出之國民身分證為偽造
      或變造（警局亦僅留存影本），是以，寶華銀行受理「王
      彥斌」開戶時審核其所憑之身分證件是否為偽造或變造，
      自尚非無疑，參酌兩造均不爭執寶華銀行經辦人員蔡雅伶
      依寶華銀行開戶審核作業檢核表審核後方進行開戶一節，
      及卷附之內政部國民身分證領補換資料查詢結果、財團法
      人金融聯合徵信中心國民身分證領補換資料查詢驗證、通
      報案件紀錄及補充註記資訊等，益徵寶華銀行經辦人員蔡
      雅伶已盡審核查證之能事，就此自無過失或違背法令可言
      ，原告主張寶華銀行承辦開戶人員疏未辨明「王彥斌」開
      戶所憑身分證之真偽，委不足採。原告既已自承其無法證
      明自稱「王彥斌」之人，持以至寶華銀行開戶之國民身分
      證係偽造或變造，則其起訴主張寶華銀行承辦人蔡雅伶審
      核開戶程序有過失一節，即乏依據，其理至明。從而，原
      告本件請求自難准許，應予駁回。
  二、關於上開爭點二：
    (一)僅以如上爭點一所示之理由，駁回本件原告之訴原屬已足
      ，本毋庸進而就爭點二再為論斷。惟本院預慮未來經過合
      法之查證程序，例如：聲請傳訊該至警局應訊之「王彥斌
      」為證人，將其國民身分證原本送鑑定，如鑑定結果為真
      正，邏輯上即可推認至寶華銀行開戶之人所持「王彥斌」
      國民身分證為偽造或變造，是以本院仍續就此一爭點，預
      作判斷。亦即，如認寶華銀行行員蔡雅伶審核程序確稱過
      失致未能發現該不明人士持以開戶之國民身分證為偽造或
      變造，被告是否即必須對原告所受損害負責？
    (二)按損害賠償之債，以有損害之發生及有責任原因之事實，
      並二者之間，有相當因果關係為成立要件。故原告所主張
      損害賠償之債，如不合於此項成立要件者，即難謂有損害
      賠償請求權存在。最高法院著有48年台上字第481號判例
      可資參照。又。所謂相當因果關係，係指依經驗法則，綜
      合行為當時所存在之一切事實，為客觀之事後審查，認為
      在一般情形下，有此環境、有此行為之同一條件，均可發
      生同一之結果者，則該條件即為發生結果之相當條件，行
      為與結果即有相當之因果關係。反之，若在一般情形下，
      有此同一條件存在，而依客觀之審查，認為不必皆發生此
      結果者，則該條件與結果不相當，不過為偶然之事實而已
      ，其行為與結果間即無相當因果關係。最高法院亦著有76
      年台上字第192號判例可參。
    (三)查假冒法院、檢察署及警察等機關人員，向被害人詐稱個
      人資料外洩，並指示匯款之手法，乃社會上常見之詐騙手
      法，並經媒體廣為披露及主管機關一再宣導，具有一般智
      識經驗之人，均不致於遭類此手法詐騙而陷於錯誤。且一
      般人於匯款予不相識之人前，理應再三查證確認，況原告
      所匯出之金額高達4,570,000元，並非少數，匯出前自更
      應審慎查證。再者，依被告99年3月20日答辯(二)狀附被證
      二通報單所示，寶華銀行職員謝瓊楓曾在發現系爭匯款及
      提領狀況後，即試圖聯絡原告，惟據原告匯款銀行土銀金
      門分行人員告知，曾提醒原告可能係遭詐騙，惟原告仍不
      聽勸阻，執意匯款，是足認原告一再錯失避免遭受損害之
      機會，顯有重大過失，原告本件損害，其真正之原因在此
      （受詐騙集團之詐騙陷於錯誤而匯款，又不聽銀行人員勸
      阻）。是以，本院認為寶華銀行承辦人員核准「王彥斌」
      開戶之行為縱有過失（假設用語），如原告能與社會上一
      般人具有相同程度之警覺，當亦不致於遭受本件損害。亦
      即銀行人員疏未審核客戶開戶所憑證件係偽造或變造，與
      原告所受損害二者間並無相當因果關係，揆諸上開判例意
      旨（有此行為不必皆發生此結果），堪予認定。
    (四)退步言之，被告所概括承受寶華銀行之經營權、財產管理
      處分權及積極、消極資產等，並不包含寶華銀行未揭露之
      糾紛、爭議或員工違法失職，所產生之負債或可能發生之
      負債，此參卷附概括讓與及承受合約節本（第16頁5.6 ）
      中如下記載甚明：「如賣方（寶華銀行）關係人依本合約
      第5.4條未於資料審閱時揭露之事件、糾紛、爭議、或其
      他任何情事（包括但不限於因賣方負責人、員工違法失職
      行為）所生之負債或可能發生之負債，且係非受金融重建
      基金設置及管理條例或存款保險條例保障者，如其原因事
      實係發生於概括讓與承受基準日前，則該等負債應視為自
      始未由買方依本合約之規定概括承受。…」。依原告之主
      張，被告前身寶華銀行之行員疏失行為係發生於96年6 月
      27日及96年7月3日，而被告概括承受寶華銀行之基準日則
      為97年5月24日。故縱認（假設用語）本件被告之前身寶
      華銀行須對原告負損害賠償責任，參諸前揭合約意旨，該
      損害賠償責任係發生於被告概括承受之基準日前，且未於
      該合約審閱時揭露，自不在被告概括承受之範圍，從而，
      被告就此亦無須負責，亦堪認定。
    (五)本件既認原告對被告並無請求權存在，則兩造間關於請求
      權時效是否已消滅之爭執，自毋庸再予認定，併此敘明之
      。
柒、綜上所述，本件原告主張寶華銀行承辦人員未審慎查驗自稱
    「王彥斌」之人持以開戶之證件真偽，致其受詐騙集團所騙
    ，匯款至「王彥斌」設於寶華銀行之系爭帳戶內而受損害，
    依民法第188條、第184條之規定請求被告賠償4,570,000元
    ，並加計法定遲延利息，洵屬無據，應予駁回，其訴既經駁
    回，其假執行之聲請，亦同失依附，應併予駁回之。
捌、結論：本件原告之訴無理由，依民事訴訟法第78條，判決如
    主文。
中    華    民    國    99    年    4    月     28    日
                  民事第三庭  法  官  曹宗鼎
上正本係照原本作成。
如對本判決上訴，須於送達後20日內，向本院提出上訴狀。
中    華    民    國    99    年    4    月     28    日
                              書記官

司法院資訊處製作；財團法人民間司法改革基金會備份。
